【裁判字號】    99,訴,250
【裁判日期】    990614
【裁判案由】    台灣地區與大陸地區人民關係條例等
【裁判全文】
臺灣臺北地方法院刑事判決               99年度訴字第250號
聲  請  人  臺灣臺北地方法院檢察署檢察官
被      告  乙○○
上列被告因違反臺灣地區與大陸地區人民關係條例等案件，經檢
察官聲請簡易判決處刑（98年度偵緝字第2630號），本院認不宜
以簡易判決處刑（99年度簡字第 426號），改依通常程序審理，
嗣被告於準備程序中為有罪之陳述，本院合議庭裁定改由受命法
官獨任以簡式審判程序審理，判決如下：
    主      文
乙○○違反不得使大陸地區人民非法進入臺灣地區之規定，處有
期徒刑捌月，減為有期徒刑肆月，如易科罰金，以銀元參佰元即
新臺幣玖佰元折算壹日。
    事實及理由
一、本案之犯罪事實及證據，除證據部分補充：「被告於本院訊
    問時之自白」外，餘均引用如附件檢察官起訴書之記載。
二、本件被告乙○○所犯修正前違反不得使大陸地區人民非法進
    入臺灣地區之規定等罪，均非為死刑、無期徒刑、最輕本刑
    為 3年以上有期徒刑之罪，或高等法院管轄第一審案件，且
    被告於本院準備程序中，先就被訴事實為有罪之陳述，於經
    告知被告簡式審判程序之旨，並聽取當事人之意見後，由本
    院合議庭裁定適用簡式審判程序。
三、新舊法之比較：
（一）查被告行為後，臺灣地區與大陸地區人民關係條例業經總
      統於民國92年10月29日公布修正全文共96條，其中關於使
      大陸地區人民非法進入臺灣地區之處罰規定即該條例第79
      條，經行政院以92年12月29日院臺秘字第0920069517號令
      自 92年12 月31日開始施行，且該條文第1項之法定刑由5
      年以下有期徒刑、拘役或科或併科新臺幣50萬元以下罰金
      ，修正為 1年以上7年以下有期徒刑，得併科新臺幣100萬
      元以下之罰金，比較新舊法條文修正之結果，以舊法對被
      告較有利，依刑法第2條第1項但書之規定，自應適用修正
      前臺灣地區與大陸地區人民關係條例之規定處斷〔臺灣高
      等法院96年度上更（二）字第877號判決參照〕。
（二）查被告行為後，刑法部分條文業於94年1月7日修正，94年
      2月2日公布，於被告行為後之95年7月1日施行，現行刑法
      第2條第1項規定：「行為後法律有變更者，適用行為時之
      法律，但行為後之法律有利於行為人者，適用最有利於行
      為人之法律。」上開規定乃與刑法第 1條罪刑法定主義契
      合，而貫徹法律禁止溯及既往原則，係規範行為後法律變
      更所生新舊法律比較適用之準據法，是刑法第 2條本身雖
      經修正，但刑法第 2條既屬適用法律之準據法，本身尚無
      比較新舊法之問題，應一律適用裁判時之現行刑法第 2條
      規定以決定適用之刑罰法律，先予辨明。又本次刑法修正
      之比較新舊法，應就罪刑有關之共犯、未遂犯、想像競合
      犯、牽連犯、連續犯、結合犯、以及累犯加重、自首減輕
      暨其他法定加減原因（如身分加減）與加減例等一切情形
      ，綜其全部罪刑之結果而為比較，最高法院95年5月23 日
      95年度第 8次刑庭會議決議可資參照。又法院裁判時已在
      新法施行之後，如新舊法條文之內容有所修正，除其修正
      係無關乎處罰之輕重或要件內容之不同，而僅為其他純文
      字之修正，非該條所指之法律有變更者，可毋庸依該規定
      為新舊法之比較，而應依一般法律適用原則，適用裁判時
      法外，即應適用新法第2條第1項之規定，為「從舊從輕」
      之比較。經查：
（１）修正前刑法第28條規定：「二人以上共同實施犯罪之行為
      者，皆為正犯。」修正後刑法第28條則規定：「二人以上
      共同實行犯罪之行為者，皆為正犯。」其中「實施」一語
      ，涵蓋陰謀、預備、著手及實行之概念在內，其範圍較廣
      ；而「實行」則著重於直接從事構成犯罪事實之行為，其
      範圍較狹，是修正後刑法共同正犯之範圍已有限縮。共同
      正犯之範圍既因此而有變動，自屬犯罪後法律有變更，而
      非僅屬純文字修正（最高法院97年度台上字第37號判決參
      照），於本案被告之犯罪行為，依新舊法，均成立共同正
      犯，適用新法並無較有利於被告。
（２）關於罰金刑，在刑法修正前，刑法分則編各罪所定罰金刑
      之貨幣單位原為銀元，其最高罰金數額，從各該法條規定
      ，而最低罰金數額，則依修正前刑法第 33條第5款之規定
      為 1元以上（貨幣單位為銀元），且若定有罰金刑之論罪
      法條係於 72年6月25日前所制定，而該法條日後均未修正
      者，得依罰金罰鍰提高標準條例第 1條前段規定，就其原
      定數額提高為 2倍至10倍，其後修正者則不提高倍數，並
      依現行法規所定貨幣單位折算新臺幣條例第 2條規定，以
      銀元1元折算為新臺幣3元；於刑法修正後，刑法第33條第
      5款修正為：「罰金：新臺幣1千元以上，以百元計算之。
      」，使得刑法之罰金貨幣單位已由銀元改為新台幣，則刑
      法分則編各罪所定罰金刑之貨幣單位，自應配合修正為新
      臺幣。又為使刑法分則編各罪所定罰金之最高數額與刑法
      修正前趨於一致，乃增訂刑法施行法第1條之1：「中華民
      國 94年月7日刑法修正施行後，刑法分則編所定罰金之貨
      幣單位為新臺幣。94年1月7日刑法修正時，刑法分則編未
      修正之條文定有罰金者，自94年1月7日刑法修正施行後，
      就其所定數額提高為30倍。但 72年6月26日至94年1月7日
      新增或修正之條文，就其所定數額提高為 3倍。」從而，
      刑法分則編各罪所定罰金刑之最高數額，於刑法修正前、
      後並無不同。惟修正後刑法第 33條第5款所定罰金刑最低
      數額，較之修正前提高，自以修正前刑法第 33條第5款規
      定有利於被告。
（３）被告於行為時之刑法第 41條第1項前段規定：「犯最重本
      刑為5年以下有期徒刑以下之刑之罪，而受6個月以下有期
      徒刑或拘役之宣告，因身體、教育、職業、家庭之關係或
      其他正當事由，執行顯有困難者，得以1元以上3元以下折
      算 1日，易科罰金」，又被告行為時之易科罰金折算標準
      ，修正前罰金罰鍰提高標準條例（已於98年5月1日公告廢
      止生效）第2條前段規定，就其原定數額提高為100倍折算
      1 日，則本件被告行為時之易科罰金折算標準，如以銀元
      300元折算 1日，經折算為新臺幣後，即應以新臺幣900元
      折算為1日。惟95年7月1日修正公布施行之刑法第41條第1
      項前段則規定：「犯最重本刑為 5年以下有期徒刑以下之
      刑之罪，而受 6個月以下有期徒刑或拘役之宣告者，得以
      新臺幣1000元、2000元或 3000元折算1日，易科罰金」，
      比較修正前後之易科罰金折算標準，以95年7月1日修正公
      布施行前之規定，較有利於被告，則應依刑法第2條第1項
      前段，適用修正前刑法第 41條第1項前段規定，定被告之
      易科罰金折算標準。
（４）刑法第55條由「一行為而觸犯數罪名，或犯一罪而其方法
      或結果之行為犯他罪名者，從一重處斷。」修正為「一行
      為而觸犯數罪名者，從一重處斷。但不得科以較輕罪名所
      定最輕本刑以下之刑。」就刪除牽連犯規定方面，因被告
      犯使大陸地區人民非法進入臺灣地區罪及使公務員登載不
      實文書間，有方法、目的之牽連關係，且均在新法施行前
      ，應依刑法第2條第1項比較。而經比較後，修正前適用牽
      連犯規定僅從一重處斷，如依現行刑法則須分論併罰，以
      修正前規定較有利被告。
（５）刑法修正後業已刪除第56條連續犯之規定，是於新法修正
      施行後，行為人之數犯罪行為，即須分論併罰，此刪除雖
      非犯罪構成要件之變更，但顯已影響行為人刑罰之法律效
      果，自屬法律有變更，比較新舊法結果，適用被告行為時
      法律即舊法論以連續犯，對被告並無不利。
（６）綜上所述，本院綜合比較上開法律變更之情形，被告行為
      時之舊法較有利於被告，依修正後刑法第2條第1項前段規
      定，應適用修正前刑法。
四、按刑法第62條前段所規定之自首，係以對於未發覺之犯罪自
    首而受裁判為要件，故犯罪行為人應於有偵查犯罪職權之公
    務員未發覺犯罪事實或犯罪人之前自首犯罪，且接受裁判，
    兩項要件兼備，始得依刑法第62條前段自首之規定減輕其刑
    。本件被告於偵查中逃匿，經臺灣臺北地方法院檢察署於98
    年11月20日發布通緝，至98年11月26日緝獲歸案，有該署98
    年11月20日甲○玲昃緝字第4373號通緝書及98年11月26日甲
    ○011430昃股通緝人犯歸案證明書在卷可稽（見98年度偵字
    第20600號偵查卷第51頁、98年度偵緝字第2630號偵查卷第2
    4頁），又於本院審理時再度逃匿，復經本院於99年5月28日
    發布通緝，至99年6月8日緝獲歸案，有本院 99年5月28日99
    年北院隆刑勤緝字第298號通緝書及 99年6月8日99年北院隆
    刑勤緝歸字第285號通緝刑事被告歸案證明稿存卷可佐（見9
    9年度訴字第250號本院卷第36、67頁）。雖被告於警詢時陳
    稱：伊係自己向警方自首表示為假結婚等語（見98年度偵字
    第20600號偵查卷第5頁），惟被告於偵查及本院審理中既已
    兩度逃匿，顯即無接受裁判之意思，揆諸前揭說明，核與刑
    法第62條前段所規定自首之要件不合（最高法院86年度台上
    字第1951號判決要旨參照），本件被告無自首規定之適用，
    附此敘明。
五、次按修正前臺灣地區與大陸地區人民關係條例第 79條第1項
    係處罰違反同條例第 15條第1款「使大陸地區人民非法進入
    臺灣地區」之規定者，此所謂非法，不僅指偷渡、闖關等手
    段，縱形式上係向主管機關申請進入臺灣地區，但實質目的
    與申請事由不符者亦屬之，本件被告與黃玉珍並無結婚之真
    意，而係達到使黃玉珍進入臺灣地區目的，故以結婚後團聚
    為藉口申辦黃玉珍來臺，此一「假結婚、真入境」，即該當
    「使大陸地區人民非法進入臺灣地區」。是核被告所為，係
    違反修正前臺灣地區與大陸地區人民關係條例第 15條第1款
    規定，應依修正前同條例第 79條第1項使大陸地區人民非法
    進入臺灣地區罪論處，及犯刑法第216條、第214條之行使使
    公務員登載不實文書罪。被告明知為不實之事項，而使公務
    員登載於職務上所掌之公文書之低度行為，應為行使該不實
    登載公文書之高度行為所吸收，不另論罪。被告與黃玉珍就
    行使使公務員登載不實文書犯行，具有犯意聯絡及行為分擔
    ，為共同正犯。被告多次行使使公務員登載不實文書犯行，
    時間緊接，方法相同，觸犯構成要件相同之罪名，顯皆係基
    於概括犯意反覆為之，為連續犯，依修正前刑法第56條之規
    定，以一罪論，並加重其刑。被告所犯修正前違反不得使大
    陸地區人民非法進入臺灣地區之規定及行使使公務員登載不
    實文書罪間，有方法、目的之牽連關係，應依修正前刑法第
    55條規定，從一重修正前違反不得使大陸地區人民非法進入
    臺灣地區之規定論處。爰審酌被告素行，前因竊盜案，於94
    年1月3日經臺灣板橋地方法院以93年度簡字第4094號判決處
    有期徒刑3月確定，並於94年8月21日縮刑期滿執行完畢，及
    其犯罪動機、手段、目的，造成之損害，因本件犯行所得之
    利益，兼衡其生活狀況、智識程度，犯後於檢察官偵訊時翻
    異警詢之前詞否認犯行，嗣於本院審理時，坦白承認，尚有
    悔意之態度等一切情狀，量處如主文所示之刑，以資懲儆。
    又中華民國九十六年罪犯減刑條例已於 96年7月16日施行，
    本件被告犯罪時間在該條例第2條第1項所定之 96年4月24日
    之前，而被告前開分別經臺灣臺北地方法院檢察署及本院通
    緝與緝獲歸案時間，均無該條例第 5條規定「本條例施行前
    ，經通緝而未於中華民國九十六年十二月三十一日以前自動
    歸案接受偵查、審判或執行者，不得依本條例減刑」之情事
    ，依該條例第 2條第1項第3款規定，合於減刑條件，就被告
    本件所犯之罪，減其刑期2分之1，併諭知易科罰金之折算標
    準。
據上論斷，應依刑事訴訟法第273條之1第1項、第 299條第1項前
段、第310條之2、第454條第2項，修正前臺灣地區與大陸地區人
民關係條例第79條第1項，刑法第 2條第1項前段、第11條前段、
第214條、第216條、修正前第28條、第56條、第55條後段、第41
條第 1項前段，刑法施行法第1條之1，廢止前罰金罰鍰提高標準
條例第2條，現行法規所定貨幣單位折算新臺幣條例第2條，中華
民國九十六年罪犯減刑條例第 2條第1項第3款、第7條、第9條，
判決如主文。
本案經檢察官黃惠玲到庭執行職務
中    華    民    國    99    年    6     月    14    日
                  刑事第八庭    法  官  詹慶堂
以上正本證明與原本無異。
如不服本判決應於收受送達後10日內向本院提出上訴書狀，並應
敘述具體理由；其未敘述上訴理由者，應於上訴期間屆滿後20日
內向本院補提理由書（均須按他造當事人之人數附繕本）「切勿
逕送上級法院」。
                                書記官  蔡易霖
中    華    民    國    99    年    6     月    14    日
刑法第216條
行使第 210 條至第 215 條之文書者，依偽造、變造文書或登載
不實事項或使登載不實事項之規定處斷。
刑法第214條
明知為不實之事項，而使公務員登載於職務上所掌之公文書，足
以生損害於公眾或他人者，處3年以下有期徒刑、拘役或5百元以
下罰金。
修正前臺灣地區與大陸地區人民關係條例第79條第1項：
違反第15條第1款規定者，處5年以下有期徒刑、拘役或科或併科
新台幣50萬元以下罰金。
修正前臺灣地區與大陸地區人民關係條例第15條：
左列行為不得為之：
一、使大陸地區人民非法進入臺灣地區。
二、招攬臺灣地區人民未經許可使之進入大陸地區。
三、使大陸地區人民在臺灣地區從事未經許可或與許可目的不符
    之活動。
四、僱用或留用大陸地區人民在臺灣地區從事未經許可或與許可
    範圍不符之工作。
五、居間介紹他人為前款之行為。

司法院資訊處製作；財團法人民間司法改革基金會備份。
